ACORDAO-COMPLETO-2351779

ACÓRDÃO 2968/2019 ATA 13/2019 - SEGUNDA CÂMARA

VISTA, relatada e discutida esta tomada de contas especial, instaurada pelo Fundo Nacional de Desenvolvimento da Educação - FNDE em razão da omissão no dever de prestar contas dos recursos repassados ao município de Flores de Goiás/GO para aquisição de um ônibus rural escolar grande.
ACORDAM os ministros do Tribunal de Contas da União, reunidos em sessão da 2ª Câmara, ante as razões expostas pela relatora, e com fundamento nos arts. 1º, inciso I, 12, § 3º, 16, inciso III, alíneas “a” e “c”, 19, parágrafo único, 23, inciso III, alínea “a”, 26, 28, inciso II, 57 e 58, inciso I, da Lei 8.443/1992 c/c os arts. 202, § 6º, 214, inciso III, alínea “a”, e 217 do Regimento Interno, em: 
9.1. julgar irregulares as contas de Valmim Soares de Campos e de José Dias Pereira; 
9.2. condenar Valmim Soares de Campos ao recolhimento aos cofres do Fundo Nacional de Desenvolvimento da Educação do valor de R$ 453.680,00 (quatrocentos e cinquenta e três mil, seiscentos e oitenta reais) , atualizado monetariamente e acrescido de juros de mora calculados a partir 4/1/2012;
9.3. aplicar-lhe multa de R$ 690.000,00 (seiscentos e noventa mil reais) , a ser recolhida aos cofres do Tesouro Nacional, com incidência de encargos legais calculados da data deste acórdão até a data do pagamento, se este for efetuado após o vencimento do prazo a seguir estipulado;
9.4. aplicar a José Dias Pereira multa de R$ 62.000,00 (sessenta e dois mil reais) , a ser recolhida aos cofres do Tesouro Nacional, com incidência de encargos legais calculados da data deste acórdão até a data do pagamento, se este for efetuado após o vencimento do prazo a seguir estipulado;
9.5. fixar prazo de 15 (quinze) dias, a contar das notificações, para comprovação, perante o Tribunal, do recolhimento das dívidas acima imputadas;
9.6. autorizar a cobrança judicial das dívidas, caso não atendidas as notificações;
9.7. autorizar o pagamento das dívidas em até 36 (trinta e seis) parcelas mensais consecutivas, caso venha a ser solicitado pelos responsáveis antes do envio do processo para cobrança judicial;
9.8. fixar o vencimento da primeira parcela em 15 (quinze) dias, a contar do recebimento das notificações, e o das demais a cada 30 (trinta) dias, com incidência de encargos legais sobre o valor de cada parcela; 
9.9. alertar aos responsáveis que a inadimplência de qualquer parcela acarretará vencimento antecipado do saldo devedor; 
9.10. remeter cópia deste acórdão ao procurador-chefe da Procuradoria da República no Estado de Goiás, nos termos do art. 16, § 3º, da Lei 8.443/1992.

Tomada de Contas Especial instaurada em razão da omissão no dever de prestar contas de recursos repassados pelo FNDE a município do estado de Goiás.

Segunda Câmara

município de Flores de Goiás/GO.

3. Responsáveis: José Dias Pereira (CPF XXX.709.561-XX) e Valmim Soares de Campos (CPF XXX.571.161-XX).

13.1. Ministros presentes: Augusto Nardes (na Presidência), Aroldo Cedraz, Raimundo Carreiro e Ana Arraes (Relatora).
13.2. Ministros-Substitutos presentes: Marcos Bemquerer Costa e André Luís de Carvalho.

ANA ARRAES

Adoto como relatório, inicialmente, a instrução da Secretaria de Controle Externo de Tomada de Contas Especial - SecexTCE (peça 18) , acolhida por diretor (peça 19) :
“INTRODUÇÃO
	Trata-se de tomada de contas especial instaurada pelo Fundo Nacional de Desenvolvimento da Educação - FNDE, em desfavor do Sr. Valmim Soares de Campos, Prefeito Municipal de Flores de Goiás/GO na gestão 2009/2012, e do Sr. José Dias Pereira, Prefeito do referido Município na gestão 2013/2016, em razão da omissão no dever de prestar contas do Termo de Compromisso nº 98/2011 - Caminho da Escola no Programa Territórios da Cidadania, cujo objeto era a aquisição de ‘Ônibus Rural Escolar ORE 3 (ônibus rural escolar grande) ’  (Peça 4, p. 36) .
HISTÓRICO
2.		O valor orçado do Termo de Compromisso nº 98/2011 foi de R$ 453.680,00, totalmente a cargo do órgão concedente, tendo sido transferido tal valor através da Ordem Bancária nº 711046, de 30/12/2011, e creditado em 4/1/2012 (Peça 4, p. 39 e 48) .
3.	     O ajuste vigeu de 30/12/2011 até 29/12/2012, encerrando-se o prazo para apresentação da prestação de contas em 15/7/2013.
	     ANÁLISE DOS PRESSUPOSTOS DE ADMISSIBILIDADE
4.	Verificou-se que não houve o transcurso de mais de dez anos desde o fato gerador sem que tenha havido a notificação do responsável pela autoridade administrativa federal competente (art. 6º, inciso II, c/c art. 19 da IN/TCU 71/2012, modificada pela IN/TCU 76/2016) , uma vez que os recursos foram transferidos em 4/1/2012 (Peça 4, p. 39 e 48) e os responsáveis foram notificados sobre as irregularidades pela autoridade administrativa competente por meio dos Ofícios nº s 2035E/2015 e 2036E/2015/SEOPC/COPRA/CGCAP/DIFIN-FNDE, recebidos em 16/10/2016 e em 4/8/2015, respectivamente (Peça 4, p. 44-47) .
5.	Verificou-se também que o valor atualizado do débito apurado (sem juros) em 1º/7/2017 é superior a R$ 100.000,00, na forma estabelecida conforme os arts. 6º, inciso I, e 19 da IN/TCU 71/2012, modificada pela IN/TCU 76/2016.
6.	A tomada de contas especial está, assim, devidamente constituída e em condição de ser instruída.
	     EXAME TÉCNICO
4.	     O fundamento para a instauração desta Tomada de Contas Especial, conforme apontado na Informação nº 2336/2016/SEOPC/COPRA/CGCAP/DIFIN-FNDE (Peça 4, p. 49-50) , foi a omissão no dever legal de prestar contas, cujo prazo expirou em 15/7/2013, verificando-se, portanto, a não comprovação da boa e regular aplicação dos recursos objeto deste processo.
5.	      Por meio do Ofício nº 2035E/2015/SEOPC/COPRA/CGCAP/DIFIN-FNDE, recebido em 16/10/2016 (Peça 4, p. 46-47) , o FNDE notificou o Sr. Valmim Soares de Campos da omissão da prestação de contas dos recursos repassados por conta do Termo de Compromisso nº 98/2011, requerendo a devolução desses valores, mas ele não se manifestou.
6.		Por meio do Ofício nº 2036E/2015/SEOPC/COPRA/CGCAP/DIFIN-FNDE, recebido em 4/8/2015 (Peça 4, p. 44-45) , o FNDE também notificou seu sucessor, Sr. José Dias Pereira, da omissão da prestação de contas dos recursos repassados por conta do Termo de Compromisso nº 98/2011, requerendo a devolução desses valores, mas, da mesma forma, ele não se manifestou.
7.	     Diante do não saneamento das irregularidades apontadas e da não devolução dos recursos, instaurou-se a Tomada de Contas Especial. No Relatório de Tomada de Contas Especial nº 173/2017-DIREC/COTCE/CGCAP/DIFIN-FNDE/MEC (Peça 4, p. 64-69) conclui-se que o prejuízo importaria no valor total dos recursos repassados, imputando-se a responsabilidade, solidariamente, aos Srs. Valmim Soares de Campos e José Dias Pereira, Prefeitos do Município de Flores de Goiás/GO nas gestões 2009/2012 e 2013/2016, respectivamente, em razão da omissão no dever de prestar contas dos recursos repassados pelo FNDE por conta do Termo de Compromisso nº 98/2011, referente ao Programa Caminho da Escola, observando-se ainda que consta no item 8 do referido Relatório de TCE que a responsabilidade do Sr. José Dias Pereira decorreu do fato de que o prazo para prestação de contas encerrou-se em 15/7/2013, dentro do período de seu mandato, não tendo ele comprovado a adoção das medidas competentes de resguardo ao Erário.
8.		O Relatório de Auditoria nº 06/2018 da Controladoria Geral da União (Peça 3) também chegou às mesmas conclusões. Após serem emitidos o Certificado de Auditoria, o Parecer do Dirigente e o Pronunciamento Ministerial (Peças 2 e 3) , o processo foi remetido ao Tribunal de Contas da União.
9.	Em instrução de peça 10, foi proposta a citação do Sr. Valmim Soares de Campos e a audiência do Sr. José Dias Pereira, realizadas nos termos dos Ofícios 557 e 558/2018-TCU/Secex-TCE (Peças 13/14) , com AR às peças 15/16.
10.	Preliminarmente, cumpre tecer breves considerações sobre a forma como são realizadas as comunicações processuais no TCU. A esse respeito, destacam-se o art. 179, do Regimento Interno do TCU (Resolução 155, de 4/12/2002) e o art. 4º, inciso III, § 1º, da Resolução TCU 170, de 30 de junho de 2004, in verbis:
Art. 179. A citação, a audiência ou a notificação, bem como a comunicação de diligência, farse-ão:
I - mediante ciência da parte, efetivada por servidor designado, por meio eletrônico, fac-símile, telegrama ou qualquer outra forma, desde que fique confirmada inequivocamente a entrega da comunicação ao destinatário;
II - mediante carta registrada, com aviso de recebimento que comprove a entrega no endereço do destinatário;
III - por edital publicado no Diário Oficial da União, quando o seu destinatário não for localizado
 (...) 
Art. 3º As comunicações serão dirigidas ao responsável, ou ao interessado, ou ao dirigente de órgão ou entidade, ou ao representante legal ou ao procurador constituído nos autos, com poderes expressos no mandato para esse fim, por meio de:
I - correio eletrônico, fac-símile ou telegrama;
II - servidor designado;
III - carta registrada, com aviso de recebimento;
IV - edital publicado no Diário Oficial da União, quando o seu destinatário não for localizado, nas hipóteses em que seja necessário o exercício de defesa’.
Art. 4º. Consideram-se entregues as comunicações:
I - efetivadas conforme disposto nos incisos I e II do artigo anterior, mediante confirmação da ciência do destinatário;
II - realizadas na forma prevista no inciso III do artigo anterior, com o retorno do aviso de recebimento, entregue comprovadamente no endereço do destinatário;
III - na data de publicação do edital no Diário Oficial da União, quando realizadas na forma prevista no inciso IV do artigo anterior.
§ 1º O endereço do destinatário deverá ser previamente confirmado mediante consulta aos sistemas disponíveis ao Tribunal ou a outros meios de informação, a qual deverá ser juntada ao respectivo processo.
 (...) 
11.	Portanto, temos que a validade da citação via postal não depende de que o aviso de recebimento seja assinado pelo próprio destinatário da comunicação, o que dispensa, no caso em tela, a entrega do AR em ‘mãos próprias’. A exigência da norma é no sentido de o Tribunal verificar se a correspondência foi entregue no endereço correto, residindo aqui a necessidade de certeza inequívoca. 
12.	Não é outra a orientação da jurisprudência do TCU, conforme se verifica dos julgados a seguir transcritos:
São válidas as comunicações processuais entregues, mediante carta registrada, no endereço correto do responsável, não havendo necessidade de que o recebimento seja feito por ele próprio (Acórdão 3648/2013-TCU-Segunda Câmara, Relator Ministro JOSÉ JORGE) ;
É prescindível a entrega pessoal das comunicações pelo TCU, razão pela qual não há necessidade de que o aviso de recebimento seja assinado pelo próprio destinatário. Entregandose a correspondência no endereço correto do destinatário, presume-se o recebimento da citação. (Acórdão 1019/2008-TCU-Plenário, Relator Ministro BENJAMIN ZYMLER) ;
As comunicações do TCU, inclusive as citações, deverão ser realizadas mediante Aviso de Recebimento - AR, via Empresa Brasileira de Correios e Telégrafos, bastando para sua validade que se demonstre que a correspondência foi entregue no endereço correto. (Acórdão 1526/2007-TCU-Plenário, Relator Ministro AROLDO CEDRAZ) .
13.		A validade do critério de comunicação processual do TCU foi referendada pelo Supremo Tribunal Federal, nos termos do julgamento do MS-AGR 25.816/DF, por meio do qual se afirmou a desnecessidade da ciência pessoal do interessado, entendendo-se suficiente a comprovação da entrega do ‘AR’ no endereço do destinatário:
EMENTA: AGRAVO REGIMENTAL. MANDADO DE SEGURANÇA. DESNECESSIDADE DE INTIMAÇÃO PESSOAL DAS DECISÕES DO TRIBUNAL DE CONTAS DA UNIÃO. ART. 179 DO REGIMENTO INTERNO DO TCU. INTIMAÇÃO DO ATO IMPUGNADO POR CARTA REGISTRADA, INICIADO O PRAZO DO ART. 18 DA LEI nº 1.533/51 DA DATA CONSTANTE DO AVISO DE RECEBIMENTO. DECADÊNCIA RECONHECIDA. AGRAVO IMPROVIDO.
O envio de carta registrada com aviso de recebimento está expressamente enumerado entre os meios de comunicação de que dispõe o Tribunal de Contas da União para proceder às suas intimações.
O inciso II do art. 179 do Regimento Interno do TCU é claro ao exigir apenas a comprovação da entrega no endereço do destinatário, bastando o aviso de recebimento simples.
14.	A citação do Sr. Valmim Soares de Campos foi realizada por meio do Ofício 557/2018-TCU/Secex-TCE (peça 14) , com ciência em 18/7/2018, conforme aviso de recebimento inserido à peça 15. Em que pese o referido aviso de recebimento ter sido assinado por pessoa estranha aos autos, esse fato, por si só, não invalida a notificação dirigida ao responsável, uma vez que o art. 179, inciso II, do RI/TCU estabelece que as comunicações processuais far-se-ão mediante carta registrada, com aviso de recebimento que comprove a entrega no endereço do destinatário.
15.	A audiência do Sr. José Dias Pereira foi realizada por meio do Ofício 558/2018-TCU/Secex-TCE (peça 13) , com ciência também em 18/7/2018, conforme aviso de recebimento inserido à peça 16. Em que pese o referido aviso de recebimento ter sido assinado por pessoa estranha aos autos, esse fato, por si só, não invalida a notificação dirigida ao responsável, uma vez que o art. 179, inciso II, do RI/TCU estabelece que as comunicações processuais far-se-ão mediante carta registrada, com aviso de recebimento que comprove a entrega no endereço do destinatário.
16.	No caso concreto, a citação e a audiência foram encaminhadas aos endereços constantes da base de dados CPF da Receita Federal (Peças 5/6) , razão pela qual consideram-se como corretos os endereços para onde foram enviados os ofícios.
17.	Apesar de regularmente citados, os responsáveis deixaram transcorrer in albis o prazo regimental que lhes foi concedido para apresentar alegações de defesa e razões de justificativa e/ou efetuar o recolhimento do débito, motivo pelo qual se impõe o reconhecimento da revelia de que trata o art. 12, § 3º, da Lei 8.443/1992.
18.	A despeito da aplicação da revelia, devem ser considerados, no entanto, os elementos já constantes dos autos, os quais podem, inclusive, levar a um juízo favorável ao responsável revel.
19.	Deve-se observar que, nos processos do TCU, a revelia não implica a presunção de que sejam verdadeiras todas as imputações levantadas contra os responsáveis, diferentemente do que ocorre no processo civil, em que o não comparecimento do réu aos autos leva à presunção da verdade dos fatos narrados pelo autor. 
20.	Assim, independentemente da revelia, a avaliação da responsabilidade do agente nos processos desta Corte não prescinde dos elementos existentes nos autos ou para ele carreados, uma vez que são regidos pelo princípio da verdade material (Acórdão 163/2015-TCU-Segunda Câmara, Relator Ministro ANDRÉ DE CARVALHO; 2.685/2015 - TCU - 2ª Câmara, Relator Ministro RAIMUNDO CARREIRO; 2.801/2015 - TCU - 1ª Câmara, Relator Ministro WALTON ALENCAR RODRIGUES; 4.340/2015 - TCU - 1ª Câmara, Relator Ministro WEDER DE OLIVEIRA e 5.537/2015 - TCU - 1ª Câmara, Relator Ministro WEDER DE OLIVEIRA) . 
21.	Entretanto, cabe destacar que, nas fases anteriores desta TCE, os responsáveis também não se manifestaram quanto às irregularidades que lhes foram imputadas, mantendo-se omissos, conforme registrado no Relatório de Tomada de Contas Especial nº 173/2017-DIREC/COTCE/CGCAP/DIFIN-FNDE/MEC (Peça 4, p. 64-69) .
22.	Adicionalmente, a irregularidade imputada aos responsáveis está claramente demonstrada nos autos, não sendo possível, nesta fase processual, o aproveitamento de qualquer análise de elementos em defesa dos Srs. Valmim Soares de Campos e José Dias Pereira.
CONCLUSÃO
23.	A partir dos elementos constantes dos autos, foi possível verificar que os recursos repassados ao município de Flores de Goiás/GO, por conta do Termo de Compromisso nº 98/2011, ocorreram na gestão do Sr. Valmim Soares Pereira (CPF XXX.571.161-XX) , gestão 2009/2012, que não prestou contas, e do Sr. José Dias Pereira (CPF XXX.709.561-XX) , gestão 2013/2016, que não prestou contas e nem comprovou a adoção das medidas competentes de resguardo ao Erário.
24.	Diante da revelia dos responsáveis e inexistindo nos autos elementos que permitam concluir pela ocorrência de boa-fé ou de outros excludentes de culpabilidade em suas condutas, propõe-se que suas contas sejam julgadas irregulares e que o Sr. Valmim Soares de Campos seja condenado em débito, e o Sr. José Dias Pereira seja apenado com a multa prevista no art. 58, inciso II, da Lei nº 8.443/1992.
25.	Vale ressaltar que a jurisprudência pacífica nesta Corte é no sentido da imprescritibilidade das ações de ressarcimento ao erário (Súmula-TCU 282) . Dessa forma, identificado dano ao erário, deve-se instaurar e julgar o processo de tomada de contas especial para responsabilizar seus agentes causadores, respeitando o direito ao contraditório e à ampla defesa, independentemente de quando ocorreram os atos impugnados.
26.	Já a pretensão punitiva do TCU, conforme Acórdão 1441/2016-TCU-Plenário, que uniformizou a jurisprudência acerca dessa questão, subordina-se ao prazo geral de prescrição indicado no art. 205 do Código Civil, que é de 10 anos, contado da data de ocorrência da irregularidade sancionada, nos termos do art. 189 do Código Civil, sendo este prazo interrompido pelo ato que ordenar a citação, a audiência ou a oitiva do responsável. Conforme o mesmo Acórdão, a ocorrência desta espécie de prescrição será aferida, independentemente de alegação da parte, em cada processo no qual haja intenção de aplicação das sanções previstas na Lei 8.443/1992.
27.	Considerando que o ato imputado foi a omissão no dever de prestar contas, o início da contagem do prazo prescricional deverá coincidir com o final do prazo fixado para a apresentação da prestação de contas que, no presente caso, ocorreu em 15/7/2013. Sendo assim, em razão de não ter transcorrido mais de 10 anos entre esta data e a data que ordenou a citação e a audiência (21/5/2018 – peça 12) , constata-se que não ocorreu a prescrição da pretensão punitiva.
PROPOSTA DE ENCAMINHAMENTO:
28.		Diante do exposto, submetem-se os presentes autos à consideração superior, propondo-se: 
28.1.	Considerar revéis, para todos os efeitos, os Srs. Valmim Soares de Campos (CPF XXX.571.161-XX) e José Dias Pereira (CPF XXX.709.561-XX) , dando-se prosseguimento ao processo, com fundamento no art. 12, § 3º da Lei nº 8.443/1992;
28.2.  Com fundamento nos arts. 1º, inciso I, 16, inciso III, alínea ‘a’, da Lei 8.443/1992 c/c os arts. 19 e 23, inciso III, da mesma Lei, e com os arts. 1º, inciso I, 209, I, 210 e 214, inciso III, do Regimento Interno, julgar irregulares as contas do Sr. Valmim Soares de Campos (CPF XXX.571.161-XX) , prefeito do Município de Flores de Goiás/GO na gestão 2009/2012, condenando-o ao pagamento das quantias a seguir especificadas, atualizadas monetariamente e acrescidas dos juros de mora, calculados a partir das datas discriminadas até a efetiva quitação do débito, fixando-lhe o prazo de 15 (quinze) dias para que comprove, perante o Tribunal, o recolhimento da referida quantia aos cofres do Fundo Nacional de Desenvolvimento da Educação - FNDE, nos termos do art. 23, inciso III, alínea ‘a’, da citada Lei c/c o art. 214, inciso III, alínea ‘a’, do Regimento Interno, ante a não comprovação da boa e regular aplicação dos recursos do Termo de Compromisso nº 98/2011:
	Valor (R$) 
	Data

	453.680,00
	4/1/2012

28.3.	Aplicar ao Sr. Valmim Soares de Campos (CPF XXX.571.161-XX) a multa prevista no art. 57 da Lei nº 8.443/1992, fixando-lhe o prazo de quinze dias, a contar da notificação, para que comprove perante esta Corte o recolhimento da mesma aos cofres do Tesouro Nacional; 
28.4.	Com fundamento nos arts. 1º, inciso I, 16, inciso III, alínea ‘a’, da Lei 8.443/1992 c/c os arts. 19 e 23, inciso III, da mesma Lei, e com os arts. 1º, inciso I, 209, I, 210 e 214, inciso III, do Regimento Interno, julgar irregulares as contas do Sr. José Dias Pereira (CPF XXX.709.561-XX) , prefeito do Município de Flores de Goiás/GO na gestão 2013/2016, e aplicar-lhe a multa prevista no art. 58, inciso II, da Lei nº 8.443/1992, fixando-lhe o prazo de quinze dias, a contar da notificação, para que comprove perante esta Corte o recolhimento da mesma aos cofres do Tesouro Nacional, ante o não cumprimento do prazo originalmente estipulado para a prestação de contas do Termo de Compromisso nº 98/2011; 
28.5.	Autorizar, desde logo, a cobrança judicial das dívidas, nos termos do art. 28, inciso II, da multicitada Lei nº 8.443/1992, caso não atendidas as notificações;
28.6.	Autorizar, desde logo, com fundamento no art. 26, da Lei 8.443/1992, c/c o art. 217, do Regimento Interno do TCU, caso seja do interesse do responsável, o parcelamento da dívida em até 36 (trinta e seis) parcelas, incidindo sobre cada uma, os encargos legais devidos, sem prejuízo de alertá-lo de que, caso opte por essa forma de pagamento, a falta de comprovação do recolhimento de qualquer parcela implicará o vencimento antecipado do saldo devedor, nos termos do art. 26, parágrafo único, da Lei 8.443/1992, c/c o art. 217, §2º, do Regimento Interno do TCU;
28.7.	Encaminhar cópia da deliberação que vier a ser proferida, bem como do relatório e do voto que a fundamentarem, ao Procurador-Chefe da Procuradoria da República de Goiás, nos termos do art. 209, § 7, do Regimento Interno do TCU, para adoção das medidas que entender cabíveis.”
2.	O Ministério Público junto ao TCU acompanhou a proposta da SecexTCE (peça 20) , sugerindo pequena alteração no fundamento da multa do responsável José Dias Pereira, nos termos do excerto a seguir transcrito:
	“ (...) 
5.	Anui-se na íntegra ao exame técnico e às propostas sugeridas pela Unidade Instrutiva, à exceção do fundamento legal da multa do art. 58 a ser aplicada ao Senhor José Dias Pereira, que deve ser o do inciso I, já que faz parte da proposta julgar irregulares as contas do prefeito sucessor.
6.	Diante do exposto, esta Representante do Ministério Público propõe que se adote o mesmo encaminhamento da Secex/TCE, apenas com a divergência quanto ao fundamento legal da multa a ser aplicada ao Senhor José Dias Pereira.”
	É o relatório.

não há.

Procuradora-geral Cristina Machado da Costa e Silva.

TOMADA DE CONTAS ESPECIAL. OMISSÃO NO DEVER DE PRESTAR CONTAS. RECURSOS REPASSADOS PELO FNDE AO MUNICÍPIO DE FLORES DE GOIÁS/GO PARA AQUISIÇÃO DE ÔNIBUS RURAL ESCOLAR GRANDE. CITAÇÃO. REVELIA. CONTAS IRREGULARES, DÉBITO E MULTA.

TOMADA DE CONTAS ESPECIAL (TCE)

Secretaria de Controle Externo de Tomada de Contas Especial - SecexTCE.

Cuidam os autos de tomada de contas especial instaurada pelo Fundo Nacional de Desenvolvimento da Educação - FNDE em desfavor de Valmim Soares de Campos, prefeito de Flores de Goiás/GO na gestão 2009/2012, e José Dias Pereira, prefeito do referido município na gestão 2013/2016, em razão da omissão no dever de prestar contas do Termo de Compromisso 98/2011 - Caminho da Escola no Programa Territórios da Cidadania, que objetivou a aquisição de “Ônibus Rural Escolar ORE 3 (ônibus rural escolar grande) ”.
2.	O valor orçado do referido termo de compromisso foi de R$ 453.680,00, totalmente a cargo do órgão concedente, tendo tal valor sido transferido pela Ordem Bancária 711046, de 30/12/2011, e creditado em 4/1/2012.
3.	O ajuste vigeu de 30/12/2011 a 29/12/2012, encerrando-se o prazo para apresentação da prestação de contas em 15/7/2013.
4.	Os aludidos responsáveis foram notificados na fase interna da TCE, mas não apresentaram respostas.
5.	Neste Tribunal foi promovida a citação de Valmim Soares de Campos em virtude da omissão no dever de prestar contas, uma vez que a totalidade dos recursos foi repassada na sua gestão. Foi realizada a audiência prévia de José Dias Pereira porque o prazo para prestação de contas se encerrou em 15/7/2013, dentro do período de seu mandato, não tendo ele comprovado a adoção das medidas competentes de resguardo ao erário.
6.	Promovidas a citação e a audiência, os responsáveis não apresentaram defesa.
7.	Os pareceres uniformes da Secretaria de Controle Externo de Tomada de Contas Especial - SecexTCE foram pela irregularidade das contas dos mencionados responsáveis, com condenação de Valmim Soares de Campos ao pagamento do débito de R$ 453.680,00, com aplicação de multa do art. 57 da Lei 8.443/1992, e aplicação a José Dias Pereira com a multa do art. 58, inciso II, da mesma lei. 
8.	O Ministério Público junto ao TCU - MPTCU acompanhou a proposta, somente sugerindo a alteração do fundamento da multa a ser aplicada a José Dias Pereira para o inciso I, “já que faz parte da proposta julgar irregulares as contas do prefeito sucessor”.
9.	Adoto essas manifestações de mérito como razões de decidir este processo, com a alteração sugerida pelo MPTCU.
10.	Os responsáveis tiveram oportunidade de apresentar defesa tanto no FNDE quanto neste Tribunal, mas não implementaram qualquer medida para tanto, o que, nos termos do § 3º do art. 12 da Lei 8.443/1992, caracterizou a revelia. 
11.	O ônus da prova em matéria de aplicação de recursos públicos é invertido: compete ao responsável demonstrar sua correta destinação, consoante jurisprudência pacificada neste Tribunal de Contas e no Supremo Tribunal Federal.
12.	A omissão no dever de prestar contas fere dispositivo constitucional e caracteriza fato grave, na medida em que os responsáveis ignoram a obrigação de demonstrar a correta aplicação dos recursos em benefício da população, o que se agravou ante o fato de não se dignarem a atender aos chamamentos do órgão repassador e desta Corte de Contas.
13.	Nesse panorama, defendo a aplicação das multas sugeridas no grau máximo, previsto no Regimento Interno, qual seja, 100%.
14.	Em face da inexistência de elementos que permitam concluir pela boa-fé dos responsáveis, os autos estão conclusos para julgamento de mérito, a teor do art. 202, § 6º, do Regimento Interno, pela irregularidade das contas, condenação ao pagamento do débito apurado e imputação de multa.
	Ante o exposto, ao endossar as manifestações da unidade técnica e do Parquet, VOTO por que o Tribunal adote a deliberação que submeto a sua consideração.
TCU, Sala das Sessões Ministro Luciano Brandão Alves de Souza, em 30 de abril de 2019.
ANA ARRAES 
Relatora